臺灣高等法院高雄分院刑事判決　　　 98年度交上易字第126號
上　訴　人　臺灣屏東地方法院檢察署檢察官
上　訴　人
即　被　告　黃冠瑾
選任辯護人　陳惠美律師
上列上訴人因被告過失致死案件，不服臺灣屏東地方法院97年度
交訴字第107 號中華民國98年10月30日第一審判決（起訴案號：
臺灣屏東地方法院檢察署97年度偵字第6669號），提起上訴，本
院判決如下：
    主  文
原判決撤銷。
黃冠瑾犯過失致人於死罪，處有期徒刑壹年。
    事  實
一、黃冠瑾於民國96年12月31日16時3 分許，駕駛車牌號碼BD-8
    470 號自小客車搭載友人陳耀賢，沿屏東縣鹽埔鄉南華大橋
    由南往北方向行駛，行經該橋上時，本應注意汽車在劃有分
    向限制線之路段，不得駛入來車之車道內；另汽車會車時，
    會車相互間之間隔，不得少於半公尺，而依其知識、能力及
    當時天候晴天、日間有自然光線、路面鋪設柏油、乾燥、無
    障礙物、視距亦屬良好之情況下，並無不能注意之情事，竟
    未保持會車時之間隔，其駕駛之車輛左側因此跨越雙黃線上
    ，適有林蘭記酒後駕駛車牌號碼0637-FD 號自小貨車，沿南
    華大橋由北往南方向行駛，至上開橋段與黃冠瑾所駕駛之自
    小客車會車時閃避不及，而與黃冠瑾所駕駛之自小客車左側
    發生擦撞後，林蘭記所駕駛之自小貨車因而失控侵入對向車
    道，撞擊黃冠瑾後方由廖祝藝所駕駛之車牌WO-1350 號自小
    客車（搭載其子柯子璇、柯子昀及其姊廖雪伯），致林蘭記
    受有頭部外傷並顱內出血、二側肋骨骨折併氣胸、血胸而死
    亡；廖祝藝受有頭部外傷並左側頂骨開放性骨折、腦挫傷而
    死亡；柯子璇受有顱內出血並蜘蛛膜下腔出血、氣胸而死亡
    ，柯子昀受有臉部部深度撕裂傷與右側觀骨骨折等傷害，廖
    雪伯受有巨大前額撕裂傷、三叉神經第一分枝撕裂傷、右手
    食指屈指肌腱斷裂及左手手肘脫臼等傷害。
二、案經廖祝藝之夫柯慶明（亦為柯子璇、柯子昀之父）、廖雪
    伯、林蘭記之妻李春玲訴請臺灣屏東地方法院檢察署檢察官
    針查起訴。
    理  由
一、按本判決所引用之證據資料（詳後引證據），其中傳聞證據
    部分，縱無刑事訴訟法第159 條之1 至第159 條之4 或其他
    規定之傳聞證據例外情形，亦因被告、辯護人、檢察官或同
    意可作為證據使用，或未聲明異議，遂基於尊重當事人對於
    傳聞證據之處分權，及證據資料愈豐富愈有助於真實發現之
    理念，依刑事訴訟法第159 條之5 第1 項、第2項 之規定，
    本院審酌該等證據作成時之情況，並無違法取證之瑕疵，且
    無顯不可信之情形，以之作為證據，應屬適當，自均有證據
    能力。至本判決未引用之證據，既未經援引為認定犯罪事實
    之基礎，爰不逐一論述該等證據之證據能力，附此敘明。
二、訊據上訴人即被告黃冠瑾（下稱被告）矢口否認有何過失致
    死之犯行，辯稱：伊沒有跨越雙黃線，只是比較偏向那邊，
    且還沒有超越那台機車，就被林蘭記的小貨車斜向撞到云云
    。而被告之辯護人則為被告辯稱：交通大學與警大的鑑定認
    為被告是要超車，才把車開到雙黃線上，而與對向車道林蘭
    記車子相撞；但被告左前車燈是完好的，可是左側車門是內
    凹的，照片所示是被林蘭記車子撞及後撞到護欄又再彈回來
    靜止的位置，不是當時撞擊的跨線狀態，左側車門所採的漆
    都是林蘭記車上的漆，被告左側車輪破胎的漆跟當時現場雙
    黃線的漆經過鑑定結果是不相符合，所以被告主張當時沒有
    駕駛在雙黃線上是可採的，交通大學就沒有對這部分評論，
    只說我們是在正向向中間接近當中；既然被告左側車門內凹
    ，只有斜向被撞才有可能，如果是平行相撞，左側車燈一定
    也會被撞壞；林蘭記當時酒精濃度0.166 ，加上林蘭記的車
    完全沒有煞車痕，即有可能是因為林蘭記喝醉了沒有辦法判
    斷；既然林蘭記是斜向侵入，且當時喝醉的情況，被告當時
    如果沒有行駛在那條路上，林蘭記也是斜向開過來，加上發
    生事情是一瞬間，被害人也是來不及躲，這與被告有沒有與
    他發生擦撞是沒有因果關係，請審酌依據現場客觀證據來判
    斷被告與本件車禍發生有無因果關係云云。
三、經查：
  (一)被告於96年12月31日16時3 分許，駕駛車牌號碼BD-8470 號
    自小客車（下稱A 車）搭載友人陳耀賢，沿屏東縣鹽埔鄉南
    華大橋由南往北方向行駛，行經該橋上時；適有林蘭記酒後
    駕駛車牌號碼0637-FD 號自小貨車（下稱B 車），沿南華大
    橋有北往南方向行駛，至上開橋段與黃冠瑾所駕駛之自小客
    車發生擦撞，因而林蘭記所駕駛之自小貨車，失控侵入對向
    車道，撞擊被告後方由廖祝藝所駕駛之車牌WO-1350 號自小
    客車（下稱C 車，搭載其子柯子璇、柯子昀及其姊廖雪伯）
    ，致林蘭記受有頭部外傷並顱內出血、二側肋骨骨折併氣胸
    、血胸而死亡；廖祝藝受有頭部外傷並左側頂骨開放性骨折
    、腦挫傷而死亡；柯子璇受有顱內出血並蜘蛛膜下腔出血、
    氣胸而死亡，另柯子昀受有臉部部深度撕裂傷與右側觀骨骨
    折等傷害，廖雪伯受有巨大前額撕裂傷、三叉神經第一分枝
    撕裂傷、右手食指屈指肌腱斷裂及左手手肘脫臼等傷害等情
    ，有道路交通事故現場圖、調查報告(一)、(二)表、法務部法醫
    研究所97年1 月22日法醫毒字第0970000271號函及現場照片
    34張等在卷可稽；而被害人林蘭記、廖祝藝、柯子璇三人死
    亡，及柯子昀、廖雪伯二人受有上開傷害，亦分別有台灣屏
    東地方法院檢察署相驗死體證明書，及屏東基督教醫院、高
    雄醫學院附設中和紀念醫院診斷證明書等可查，是此部分之
    事實，自堪認定。
  (二)至於被告之車輛、林蘭記所駕駛之自小貨車及廖祝藝所駕駛
    之車輛，三車碰撞之原因，經台灣省高屏澎區車輛行車事故
    鑑定委員會及台灣省車輛行車事故覆議鑑定委員會，鑑定結
    果均認為：被告駕駛小客車與林蘭記酒精濃度過量駕駛小貨
    車會車未保持安全間隔，均同為肇事原因；廖祝藝駕駛小客
    車直行無肇事因素，有台灣省高屏澎區車輛行車事故鑑定委
    員會97年6 月25日高屏澎鑑字第970348號及台灣省車輛行車
    事故覆議鑑定委員會97年8 月7 日覆議字第0976202990號函
    在卷可稽；嗣於原審審理中再送中央警察大學鑑定，其結果
    亦認為（鑑定報告附於原審卷第32頁以下）：
    【碰撞地點與過程之推定】
  1.依據卷四第10頁背面A 車駕駛黃冠瑾調查筆錄：「我駕車沿
    南華大橋（往廣興）方向行駛，行經肇事地點時，突然發現
    對向有一部大貨車速度很快，他疑似要超車，我當時行駛於
    一般車道上…. 」，卷四第17頁A 車乘客陳耀賢交通事故談
    話紀錄表：「我方行駛的車道右方有一部機車，我方要超越
    該部機車，在未超越該機車時，就與對向來車（小貨車）發
    生對向擦撞…」。又卷四第45、46頁A 車乘客陳耀賢檢訊筆
    錄：「機車在黃冠瑾右車輪前方、當時準備要超車、因為機
    車騎很慢」、「對方貨車是在對向車道行駛」、「最後印象
    機車比較靠近我們車輛駕駛座位置，當時機車應該是跟黃冠
    瑾車子並排，機車在我的旁邊；如果黃冠瑾閃避的話會撞擊
    機車」，第47頁：「問：機車跟黃冠瑾車子是並排？答：是
    ，在我右邊，就是在黃冠瑾車子的右邊」。據此可推定A 車
    與B 車碰撞前，A 車與其右邊不詳機車併排行駛。
  2.卷四第21頁警繪現場圖未註記車道寬度，據卷四第150-153
    頁處理警員事後於現場將A 車與重型機車併排比對照片，換
    算車道寬度約3.2 公尺（機車寬65cm +行車間隔50cm + A車
    車寬（未含左右兩側後視鏡）160 cm +A 車左側距雙黃線距
    離43cm ） 。但上述模擬併排狀況係以機車右側手把端與路
    面邊線右側對齊鉛垂線測量結果，A 車左側車體（未含左側
    後視鏡19cm）尚距離雙黃線為43cm，惟依據卷四第11頁第3
    行A 車駕駛黃冠瑾調查筆錄：「…時速約50公里」，以及機
    車行駛與護欄之安全間隔會拉大，並考慮A 車右側後視鏡寬
    度19cm，則上述【併排行駛狀況之車左側車身需跨越雙黃線
    。】
  3.依據卷四第33頁編號12現場照片顯示，A 車左前輪鋼圈於分
    向限制線（雙黃線）中央往北方向留下長約3 公尺呈直線狀
    之刮地痕（詳如照片9 ），可據以推定該刮地痕係因A 、B
    兩車碰撞後，A 車左前輪鋼圈外緣接觸地面所留下；參酌前
    述第2 點之推論，可據以【推定A 車之左前輪外已跨越雙黃
    線，且推定撞擊點在該刮痕起點之南側。】
  4.依據卷四第105 、106 頁現場勘察報告及卷四第107-110 頁
    勘察採證照片指出，A 車左側車頭、左側車門卻分有藍色刮
    擦痕，左側車門車體烤漆嚴重剝落，左側車體之藍色刮擦痕
    最高處離地面約94公分（如照片19）、B 車左側車頭擦撞部
    分範圍離地高度約92至99公分（如照片20）；且A 車左車門
    後端及左後葉子板上方仍留有藍色擦痕（如照片21、22），
    參照前述照片5 及卷四第117 頁背面頁刑事警察局鑑定書：
    「（BD-8470A車）左前車門之外來藍色物質與0637-FD （B
    車）左前車頭之油漆片藍色層相似」，以上跡證可確認【A
    車自左前葉子板延伸至左側車身及左後葉子板，與B 車左前
    車頭及左車門前端發生擦撞】。
  5.依據卷四第81頁A 車左前輪鋼圈凹損情形（如照片23放大）
    ，有明顯3 處凹陷，另卷四第111 頁A 車左前輪胎壁（如照
    片24放大）有2 處撕裂孔及1 處插入孔，對照卷四第77、78
    頁B 車左右前輪輪圈蓋外側各有5 個凸出之螺帽，左前輪之
    輪圈蓋及螺帽有明顯磨損痕跡（如照片25），可以推定【A
    車左前葉子板與B 車左前車頭撞擊後，A 車左前輪輪胎壁及
    鋼圈，復與B 車左前輪輪圈蓋凸出之螺帽逆向旋轉摩擦，致
    A 車左前輪胎壁被B 車左前輪輪圈蓋之螺帽擦入旋轉而破裂
    ，並使A 車左前輪鋼圈產生三處凹陷之抓痕。】
  6.依據卷四第21頁警繪事故現場圖顯示，B 車右後輪後方車道
    上遺留一長10.7公尺不明液體，對照卷四第28、31頁現場照
    片（如前述照片13、14）顯示，該10.7公尺長液體位於B 車
    行向（北往南）車道中央稍偏路邊，該液體之起點位於A 車
    左前輪鋼圈滾地刮地痕起點南側約7 公尺之垂直距離，依前
    述第3.點之推定：「撞擊點位於該刮痕起點之南側」，可據
    以推定該不明液體應是B 車碰撞後所滴漏之液體，而該液體
    滴漏位置約呈直進方向，據此可推定【B 車係於北往南車道
    上直行】。
  7.依據卷四第21頁警繪事故現場圖及現場照片均顯示A 、B 兩
    車均無煞車痕，又卷四第44頁A 車駕駛黃冠瑾檢訊筆錄：「
    他（指對向貨車）上橋時我就看到，對方有偏黃線，駕駛有
    偏到黃線之後又轉回他車道」；卷四第46頁A 車乘客陳耀賢
    檢訊筆錄：「對方貨車是在對向車道行駛」以及卷四第99頁
    法務部法醫研究所檢測B 車駕駛人林蘭記血液酒精濃度166m
    g/dL（即0.166 ％）。對照警繪事故現場圖與卷四第32頁照
    片顯示靠分向限制線處有偏向拖痕長5 公尺（如照片15）。
    據此可推定【B 車係靠近分向限制線行駛與A 車會車時發生
    擦撞】。
  8.依據卷四第21頁警繪事故現場圖顯示，C 車終止位置後方車
    道上遺留兩條煞車痕，左右煞車痕分別為14公尺、12.6公尺
    ，另據前述照片17顯示，B 車之0637-FD 號前車牌崁入C 車
    引擎室內位於C 車左輪上方，可據以推定B 車與A 車碰撞後
    往左偏向侵入北上車道，B 車車頭中央撞擊C 車左車頭後，
    B 車隨即往右傾倒翻車，C 車被推擠致右側車身斜靠橋面護
    欄而終止。
    【事故發生原因分析】
  1.依據道路交通安全規則第97條第1項第2款：「在劃有分向限
    制線之路段，不得駛入來車之車道內」、第101 條第l 項第
    2 款規定：「在設有…禁止超車標誌、標線之處所、地段或
    對面有來車交會…，不得超車」。本案A 車駕駛人黃冠瑾行
    駛於劃有分向限制線之禁止超車路段，跨越分向限制線欲超
    越同向機車，明顯違反上述規定。
  2.依據道路交通安全規則第114條第1項第2 款規定：「飲用酒
    類或其他類似物後其吐氣所含酒精濃度超過每公升0.25毫克
    或血液中酒精濃度超過百分之0.05以上（不得駕車）」。本
    案B 車駕駛人林蘭記血液酒精濃度166md/dL（即0.166 ％)
    ，明顯違反不得駕車之規定。又依據道路交通安全規則第10
    0 條第1 項第5 款規定：「會車相互之間隔不得少於半公尺
    」，B 車駕駛人林蘭記血液酒精濃度166mg/dL，顯已影響其
    駕駛能力及遇緊急危險狀態之避難應變處置能力，致與A 車
    發生對向擦撞事故，亦明顯違反會車規定。
  3.C車駕駛人廖祝藝駕駛自用小客車行駛於南往北車道上，因B
    車與A 車碰撞失控突然侵入其車道，致其煞車反應不及而肇
    事，C 車駕駛人廖祝藝尚未發現肇事因素。」。
  (三)雖被告另以上揭情詞置辯，然查：
  (1)依據被告於事故發生之警詢稱：「我所駕駛自小客車的左側
    車門與對方（指林蘭記）所駕駛自小貨車左側車門發生擦撞
    ，我所駕駛的自小客車立即失控且撞擊左邊護欄」等語（見
    相驗卷(二)第7 頁）；甚至於原審審理中亦自承：「那時候摩
    托車比較出來一點偏左，沒有依照規定靠車道右側，我打算
    超車為了不要擦撞他，所以有往雙黃線靠近。有壓到雙黃線
    中靠近我車道的那條。」等語（見原審卷第77頁反面），即
    被告之車輛與林蘭記所駕駛自小貨車會車時，係左側部位平
    行擦身而過，並非直接正面相撞，此由被告之左前輪有遭林
    蘭記之自小貨車左前輪輪圈蓋之螺帽插入旋轉而破裂，即可
    明證。再者，林蘭記之車輛係俗稱無車頭之小貨車，即左前
    輪位於駕駛座正下方，但被告車輛之左前輪係位於駕駛座左
    前下方，因而林蘭記之小貨車如係『直接』斜向撞擊被告之
    左側車門，則被告駕駛座左前下方之左前輪應不可能遭螺帽
    插入旋轉刺破，且該左前輪上方之鈑金亦不會遭掀起（見相
    驗卷(一)第108 頁之車損照片）。是被告辯稱：係林蘭記車輛
    從左側斜向撞擊其左側車門，並非平行擦撞云云，顯與事理
    不合，不足為採。
  (2)又本件上訴本院後，被告又聲請送鑑定，並就南下護欄上之
    擦痕是否為林蘭記之車輛所留下以釐清之乙節，業經本院依
    被告之聲請（見本院卷第49頁被告之調查證據聲請狀），送
    請交通大學鑑定，其結果亦認為：「小客車C 右後車身已跨
    上東側護欄，前保險桿與車牌往前掉落【參相驗卷第31頁、
    32頁下】，小貨車B 前車牌與不鏽鋼防撞桿崁入小客車C 左
    前輪上方【參同卷第34頁】，參以小客車C 係左側前半段嚴
    重損壞並呈現往後擠壓狀【參同卷第76頁】，且小客車C 後
    輪在相對煞車痕終點之右偏處【參現場圖】，則推斷小客車
    C 係正常行駛於北向車道（煞車痕軌跡上），驟然發現前方
    事故、小貨車B 失控接近，小客車C 駕駛人緊急煞車留下煞
    車痕跡，但在煞車痕終點處遭小貨車B 車頭撞擊而往右彈退
    ，甚至右後車身跨上護欄，前保險桿則在觸擊瞬間因慣性力
    而往前脫落。中央分向限制線間之刻槽痕（groove）為典型
    堅硬零件或支銷（stud）在路面拖拉所留下【參交通大學吳
    宗修教授「交通事故偵查與重建技術」課程講義，相驗卷第
    33頁證物標示1 】，研判係小客車A 左前輪鋼圈滾動所造成
    ，則可推斷小客車A 在撞破左前輪受力瞬間，左車身已接近
    對向車道，撞擊之後始因受力而往東略彈退。」、「南向護
    欄上輪胎痕跡【參97年度交訴字第107 號交通事件卷第38頁
    、相驗巷第31頁照片編號8 】，南端立面呈圓狀屬於初接觸
    狀，北端立面則呈平順斜狀屬於分離狀，推定該輪胎痕跡係
    由南往北抹拭所致，則與小貨車B （0637-FD ，林蘭記駕駛
    ）北往南行向不符，應可排除為其所留下。」等語，有該大
    學鑑定意見書在卷可稽（見本院卷第98頁），是依交通大學
    之鑑定，被告「小客車A 在撞破左前輪受力瞬間，左車身已
    接近對向車道」，亦即被告有跨越雙黃線之情事，且南向護
    欄上輪胎痕跡，亦排除係林蘭記之車輛所造成。被告上開辯
    稱：該輪胎痕跡係林蘭記之車輛於會車前，先撞擊護欄所留
    下云云，純屬臆測且無稽之談，亦不足採信。
  (3)至於被告另辯稱：被告左側車輪破胎的漆，與當時現場雙黃
    線的漆，經過鑑定結果是不相符合，因而可證被告車輛並未
    跨越雙黃線乙節；然查，依據內政部警政署刑事警察局之鑑
    定報告固稱：「採自車號左前輪上烤漆與台27線南華大橋41
    .5KM雙黃線漆片不相似」等語（見相驗卷第116 頁），但本
    件車禍之肇事，係被告之車輛與林蘭記所駕駛自小貨車會車
    時，左側部位平行磨擦而過，並非直接正面相撞，已如前述
    ，亦即二車會車瞬間，當被告之左前輪在未遭刺破前，仍屬
    正常輪胎，根本不可能黏有雙黃線上已乾涸之油漆；縱使遭
    刺破，以輪胎之塑膠材質而言，亦不可刮起雙黃線上已乾涸
    之油漆，因而被告車輛左前輪之黃色烤漆與雙黃線上已乾涸
    之油漆，當屬不同；而此不同與被告是否有跨越雙黃線亦無
    必要之關連性。是警方上開勘驗採證，根本即無必要，亦無
    意義。而被告以此無必要，亦無意義之採證為據，亦無法作
    為其有利之辯解。
  (四)綜上所述，本件被告之車輛應有跨壓雙黃線（分向限制線）
    ，致其與林蘭記之車輛會車時，二車未保持相當間隔而發生
    擦撞，更導致酒後駕駛之林蘭記車輛失控後，侵入對向車道
    （北向）與廖祝藝車輛對撞，應堪認定。而本件車禍所致被
    害人林蘭記、廖祝藝、柯子璇三人之死亡，及柯子昀、廖雪
    伯二人之傷害等結果，均與被告上開違規行為有相當因果關
    係，是被告有過失行為，應屬明確。
四、核被告所為，係犯刑法第276 條第1 項之過失致人於死罪、
    同法第284 條第1 項前段之過失傷害罪。其以一過失行為，
    致3 人死亡、2 人受傷，為想像競合犯，依刑法第55條規定
    ，應從一重之過失致人於死罪處斷。而其於案發後，於警方
    至傷者就醫醫院處理，尚未知何人肇事時，當場承認係駕車
    肇事者，有屏東縣警察局交通隊里港小隊道路交通事故肇事
    人自首情形紀錄表在卷可證（見相驗卷(一)第18頁），堪認已
    符合自首要件，依刑法第62條前段規定，減輕其刑。
五、原審據以論處被告罪刑，固非無見；惟查：本件因被告之過
    失行為造成三死二傷，情節重大；被告雖於原審審理中一度
    認罪，但上訴本院審理中又矢口否認犯罪，且至今未賠償被
    害人任何損害，足見其對該次過失犯罪並無任何悔意。而原
    審竟僅在被告認罪但無任何賠償下，科處有期徒刑6 月，顯
    有違犯罪行為責任之相當性，自有未恰。被告上訴意旨否認
    犯罪，指摘原判決不當，雖無理由；惟檢察官循告訴人請求
    上訴意旨，執上開事由指摘原判決量刑不當，為有理由，自
    應由本院將原判決撤銷改判。爰審酌被告為一時超車之便，
    竟於狹窄之橋面上跨越雙黃線，終釀成三死二傷之重大悲劇
    ，犯罪情節重大，且至今未賠償被害人（家屬）任何損害，
    犯後態度亦不佳；惟念及本件死者林蘭記係酒後駕車，致其
    駕駛能力及應變能力受有影響，本身亦違反會車規定，同為
    肇事原因，即與有過失等一切情狀，量處有期徒刑1 年。
據上論斷，應依刑事訴訟法第369 條第1 項前段、第364 條、第
299 條第1 項前段，刑法第276 條第1 項、第284 條第1 項前段
、第55條、第62條前段，刑法施行法第1 條之1 ，判決如主文。
本案經檢察官高大方到庭執行職務。
中    華    民    國   100    年    5     月    31    日
                  刑事第四庭    審判長法  官  蕭權閔
                                      法  官  唐照明
                                      法  官  吳進寶
以上正本證明與原本無異。
不得上訴。
中    華    民    國   100    年    5     月    31    日
                                      書記官  唐奇燕
附錄本件判決論罪科刑法條：
刑法第276 條第1 項
因過失致人於死者，處2 年以下有期徒刑、拘役或2 千元以下罰
金。
刑法第284 條第1 項
因過失傷害人者，處6 月以下有期徒刑、拘役或5 百元以下罰金
，致重傷者，處1 年以下有期徒刑、拘役或5 百元以下罰金。